【裁判字號】    99,抗,403
【裁判日期】    990407
【裁判案由】    清償債務等
【裁判全文】
臺灣高等法院民事裁定                   99年度抗字第403號
抗  告  人  甲○○
相  對  人  勝美建設股份有限公司
法定代理人  乙○○
上列當事人間請求清償債務等事件，抗告人對於中華民國99年2
月12日臺灣板橋地方法院98年度建更字第1號裁定提起抗告，本
院裁定如下：
    主  文
原裁定廢棄。
    理  由
一、按「對於私法人或其他得為訴訟當事人之團體之訴訟，由其
    主事務所或主營業所所在地之法院管轄」，民事訴訟法第2
    條第2項定有明文。又「因不動產之物權或其分割或經界涉
    訟者，專屬不動產所在地之法院管轄。其他因不動產涉訟者
    ，得由不動產所在地之法院管轄」、「對於同一被告因債權
    及擔保該債權之不動產物權涉訟者，得由不動產所在地之法
    院合併管轄」、「訴訟之全部或一部，法院認為無管轄權者
    ，依原告聲請或依職權以裁定移送於其管轄法院」，民事訴
    訟法第10條、第11條、第28條第1項定有明文。「承攬之工
    作為建築物或其他土地上之工作物，或為此等工作物之重大
    修繕者，承攬人得就承攬關係報酬額，對於其工作所附之定
    作人之不動產，請求定作人為抵押權之登記；或對於將來完
    成之定作人之不動產，請求預為抵押權之登記」，民法第51
    3條第1項定有明文。
二、抗告意旨略以：民法第513條規定之法定抵押權為附屬於工
    程款之附屬債權，本質上為法定之價金優先受償權，與一般
    物權不同，此觀諸最高法院61年台上字第1326號判例即明，
    且民法第513條規定位於債權篇，而非物權篇，足見非為不
    動產物權。又最高法院71年度台上字第4722號判例亦明載「
    因不動產物權而涉訟者，雖應專屬不動產所在地之法院管轄
    ，然因買賣、贈與或其他關於不動產之債權契約，請求履行
    時，仍屬債法上之關係，而非不動產物權之紛爭，應不在專
    屬管轄之列」，法定抵押權係源於債法上之關係，自不在專
    屬管轄之列。是法定抵押權並非民事訴訟法第10條第1項規
    定之情形，而係同條第2項規定之情形。退步言，縱令屬專
    屬管轄，亦以抗告狀撤回法定抵押權部分，是仍應由原法院
    管轄。原裁定已表示對給付之訴部分有管轄權，且相對人住
    居所、事務所及所在地均在原法院轄區，原法院自有管轄權
    ，且伊既主張民事訴訟法第1條之管轄權，自符最高法院65
    年度台抗字第162號判例，至於事實如何則為實體問題，非
    原法院及本院所應審酌。依民事訴訟法第21、22、248條規
    定，原法院均具有管轄權，原裁定不依其主張定管轄權，顯
    違最高法院65年度台抗字第162號判例，此問題具有原則上
    重要性，有賴本院闡釋及統一見解。爰提起抗告請求廢棄原
    裁定等語。
三、經查，抗告人主張訴外人逸殷企業有限公司於民國96年12月
    26日將其對相對人之保留款新臺幣（下同）1,086,605元及
    法定抵押權、債權擔保及其他從屬之權利、利息讓與抗告人
    ，並於同日以存證信函通知相對人，其據此提起本件訴訟，
    訴之聲明為：(一)相對人應給付抗告人1,086,605元，及自96
    年12月28日起至清償日止，按年息百分之5計算之利息；(二)
    確認抗告人對於坐落臺中市○○區○○路80-15號後方，勝
    美寶山段一期（勝美）輕隔間工程（裝修）有1,086,605元
    本息之法定抵押權存在，相對人應協同抗告人辦理法定抵押
    權登記；(三)願供擔保，請准予假執行，有抗告人之民事起訴
    狀在卷可稽（見原法院訴字卷第3頁）。原法院98年度訴字
    第1066號裁定嗣以管轄錯誤為由將該案移送臺灣臺中地方法
    院（下稱臺中地院），惟該裁定業經本院98年度抗字第1108
    號裁定廢棄，原法院乃以98年度建更字第1號續為審理，並
    於98年8月10日裁定命抗告人補正訴訟標的及其原因事實、
    應受判決事項之聲明（見原法院建更字卷第7頁），經抗告
    人於98年8月18日以陳報狀表示「一、訴之聲明早已載明於
    起訴狀，訴訟標的及事實理由亦然。二、訴訟標的為債權讓
    與、承攬契約、法定抵押權、法理、誠信及衡平法則」，有
    該陳報狀附卷可參（見原法院建更字卷第14頁）。原法院復
    於99年1月22日函請抗告人就「訴之聲明」是否仍包括主張
    其係法定抵押權人，業已取得法定抵押權，而請求確認其法
    定抵押權存在乙節為答覆，並訂99年2月3日期日調查確認（
    見原法院建更字卷第38、39頁）。抗告人之訴訟代理人於99
    年2月3日到庭，並就原法院所詢「訴之聲明究竟為何？是否
    有包括請求確認法定抵押權存在的部分？原告是否主張已取
    得法定抵押權，為法定抵押權人，而請求確認法定抵押權存
    在？」之事項表示：「法定抵押權不經登記即已存在，所以
    我們主張我們已經取得法定抵押權，為法定抵押權人，訴之
    聲明第2項確實有要確認法定抵押權存在。確認之後並請求
    被告應協同辦理登記，我們認為此登記不是生效要件，應為
    民法759條的處分條件，所以請求登記是希望能夠產生土地
    法43條的公示效力，據以對抗第三人」等語，經原法院詢問
    抗告人是否要撤回其訴之聲明第2項，抗告人訴訟代理人表
    示需詢問當事人，原法院乃命抗告人於3日內陳報，有言詞
    辯論筆錄附卷可稽（見原法院建更字卷第46頁），惟抗告人
    並未依限陳報，於原裁定作成前亦未為撤回之表示，原裁定
    本此即認抗告人仍有請求確認法定抵押權存在之意思，而以
    抗告人之訴之聲明第2項係請求確認相對人對於坐落臺中市
    ○○區○○路80-15號後方，勝美寶山段一期（勝美）輕隔
    間工程（裝修）有1,086,605元本息之法定抵押權存在，及
    相對人應協同抗告人辦理法定抵押權登記，此部分屬因不動
    產之物權而涉訟，依民事訴訟法第10條規定應專屬不動產所
    在地之法院即臺中地院管轄，且抗告人訴之聲明第1項之金
    錢請求係前開法定抵押權擔保之債權，依民事訴訟法第11條
    規定，得由不動產所在地之法院合併管轄。抗告人既係對於
    同一被告提起債權及擔保該債權之不動產物權之訴，且屬基
    於同一原因事實而生，自不宜割裂由不同之法院管轄，而認
    得就全部移送專屬管轄法院審理，乃依職權以原裁定將本件
    訴訟移送臺中地院，依法固非無據。惟查，姑不論抗告人之
    訴之聲明第2項是否因不動產之物權涉訟，而應專屬於不動
    產所在地之法院即臺中地院管轄，抗告人既於提起抗告時，
    在狀紙內表示「縱令本件確為民訴第10條第1項之專屬管轄
    ，原告特以本狀撤回專屬管轄部分，而保留其餘...」，有
    民事異議、上訴及抗告(1)狀附卷可稽（見本院卷第7頁），
    則抗告人似已表示撤回訴之聲明第2項有關法定抵押權之請
    求，果此，抗告人起訴請求者僅餘訴之聲明第1項之金錢請
    求及第3項之供擔保假執行聲請，觀諸相對人之主營業所地
    址為臺北縣五股鄉○○路○段189巷16號6樓，有公司資料查
    詢網路資料附卷可參（見原法院訴字卷第7頁），依民事訴
    訟法第2條第2項規定即得由原法院管轄，準此，本件訴訟有
    無移送臺中地院之必要？即非無再行斟酌之餘地。抗告意旨
    據以指摘原裁定不當，求予廢棄，非無理由。爰由本院將原
    裁定廢棄，並發回原法院詳加調查闡明，另為妥適處理，裁
    定如主文。
中    華    民    國    99    年    4     月    7     日
                    民事第十四庭
                        審判長法  官  林金村
                              法  官  王麗莉
                              法  官  湯美玉
正本係照原本作成。
不得再抗告。
中    華    民    國    99    年    4     月    8     日
                              書記官  蕭進忠

司法院資訊處製作；財團法人民間司法改革基金會備份。
